【裁判字號】    92,上訴,962
【裁判日期】    920821
【裁判案由】    貪污等
【裁判全文】
臺灣高等法院臺中分院刑事判決                    九十二年度上訴字第九六二號
    上  訴  人  臺灣苗栗地方法院檢察署檢察官
    被      告  丁○○
    選任辯護人  徐正安
    被      告  己○○
                乙○○
    右二人共同
    指定辯護人  本院公設辯護人  甲○○
右上訴人因被告等貪污等案件，不服臺灣苗栗地方法院九十一年度訴字第一０四號，
中華民國九十二年四月二十四日第一審判決（起訴案號：臺灣苗栗地方法院檢察署八
十九年度偵字第一七三四號、九十年度偵字第一三六八號），提起上訴，本院判決如
左：
    主      文
原判決撤銷。
丁○○共同連續依據法令從事公務之人員，利用職務上之機會，詐取財物，處有期徒
刑年陸月，褫奪公權貳年。
己○○、乙○○共同連續與依據法令從事公務之人員，利用職務上之機會，詐取財物
，各處有期徒刑貳年，均褫奪公權壹年，各緩刑伍年。
詐取所得財物新臺幣拾萬仟伍佰元，應予追繳發還中國石油股份有限公司探採事業
部；如全部或一部無法追繳時，以其財產抵償之。
    事      實
一、緣行政院經濟部所屬中國石油股份有限公司臺灣油礦探勘總處（以下簡稱中油公
    司油礦探勘總處，現已改編為探採事業部）於民國八十四年三月二十三日起，至
    八十五年三月十一日止，成立管線圖籍資料測繪工程隊（以下簡稱測繪隊），負
    責測量新竹、苗栗地區三十年以上油氣管線行經路線（即中油公司油礦探勘總處
    管線圖籍資料繪測第一期工程），丁○○則擔任該測繪隊領班兼總務之職務，負
    責僱用俗稱「力伕」之臨時工作人員，及發放彼等之薪資，為依據法令從事公務
    之人員。因該工程管線測繪地點多為山區，為實施管線普查及管線地貌地形測繪
    ，需先將阻礙測量通視之雜草、雜木砍除以利施測。而按事先設計，該測繪第一
    期工程全長一百三十五公里，其中實施地貌地形測繪部分約為五分之三，以測繪
    隊編制每組每天測繪約三百公尺，估計約需二百七十個工作天，測繪前並需僱請
    臨時工作人員俗稱「力伕」從事砍草工作，以每組力伕二人，配合測繪工程以每
    天三百公尺距離計算，每人每天工資新臺幣（以下同）一千五百元，而先估算出
    所需費用之概算（力伕費項目，含管線普查部分，一人工作六十八天，及管線地
    貌地形測繪部分，二人一組工作二百七十天，共編六百零八天，編列九十一萬二
    千元，並視工作需要就地僱請取據報銷）；至該力伕費用之支領，仍需以實做實
    算之方式，依每位力伕實際支領工資之單據報銷費用（自八十四年八月以後，有
    關後續地上物整理清除，則改由中油公司油礦探勘總處總務室另行統一發包）。
    該工程施測期間，丁○○因他人介紹結識乙○○，再經乙○○之推介邀請，而自
    八十四年四月間起，經常偕同測繪隊同仁前往乙○○之妹婿己○○所經營，設於
    苗栗市○○路與國華路口光復新村五十之四號之活園兔肉店飲宴捧場。詎丁○○
    明知乙○○、己○○均未曾受僱擔任力伕之工作，竟仍與該二人基於利用職務上
    之機會而詐取財物之概括犯意聯絡，自八十四年五月間起至同年七月間止，連續
    將中油公司油礦探勘總處製作之空白收據，分別交予己○○及乙○○蓋章後，再
    由丁○○填寫該二人之工作天數、單位工資及合計工資，並載明用途為測量力伕
    費用，據以向中油公司油礦探勘總處詐取勞務費，總計以己○○名義，先後於八
    十四年五月二十三日、同年六月八日、二十日、同年七月十八日及二十六日共詐
    得七萬八千元；以乙○○名義，先後於八十四年五月五日、二十三日、同年六月
    八日、二十日、同年七月三日、十八日、二十六日共詐得十萬三千五百元。嗣經
    法務部調查局苗栗縣調查站（以下簡稱苗栗縣調查站）接獲檢舉展開調查，約談
    己○○、乙○○均自白未受僱擔任力伕工作，而提供名義予丁○○申報薪資；乙○○並於九十二年三月三日將詐領得之薪資七萬八千元繳還中油公司油礦探勘總
    處。
二、案經法務部調查局苗栗縣調查站移送臺灣苗栗地方法院檢察署檢察官偵查起訴。
    理      由
一、訊據被告丁○○、己○○及乙○○均矢口否認有何前揭利用職務上之機會，詐取
    財物之犯行，被告丁○○辯稱：乙○○確實有受僱從事力伕工作，且均如伊所報
    的資料有六十幾天，而己○○是乙○○找來的，因伊尚需負責測量工作，無法在
    現場監督力伕工作情形，不知乙○○有借用己○○名義報領薪資，伊均將薪資以
    現金交給乙○○，而己○○之力伕費亦係交給乙○○云云。被告己○○雖坦承未
    受僱擔任力伕工作，而提供名義予乙○○向中油公司油礦探勘總處報領工資之事
    實，然辯稱：其以為乙○○借其名義使用，只是要幫人逃漏稅金云云。被告乙○○固坦承有以自己名義領取前開力伕勞務費十萬三千五百元，且曾將空白收據多
    紙，交由未實際擔任力伕工作之妹婿己○○在上面蓋章，並提供身分證字號、住
    址授權填載，而先後五次持交給丁○○，以己○○名義向中油公司油礦探勘總處
    請款領得七萬八千元等情，然辯稱：其確有受僱擔任力伕工作，且完成工作，而
    依中油公司油礦探勘總處原先預算，是由一組二人施作，伊一人即將工作完成，
    中油公司油礦探勘總處應無受損害之處云云。惟查：
  (一)、中油公司油礦探勘總處於八十四年三月二十三日起，至八十五年三月十一日止
      成立本件測繪隊，負責測量新竹、苗栗地區三十年以上油氣管線行經路線（即
      中油公司司油礦探勘總處管線圖籍資料繪測第一期工程），由丁○○則擔任該
      測繪隊領班兼總務之職務，負責僱用俗稱力伕之臨時工作人員，及發放彼等之
      薪資，為依據法令從事公務之人員。因該工程管線測繪地點多位在山區，為實
      施管線普查及管線地貌地形測繪，需先將阻礙測量通視之雜草、雜木砍除以利
      施測，按事先設計，該測繪第一期工程全長一百三十五公里，其中實施地貌地
      形測繪部分約為五分之三，以該測繪隊編制每組每天約測繪三百公尺，估計需
      二百七十個工作天，測繪前並需僱請臨時工作人員俗稱力伕從事砍草工作，以
      每組力伕二人，配合測量進度，每人每天工資一千五百元估計，而先估算出所
      需費用之概算（力伕費含管線普查部分，一人工作六十八天，及管線地貌地形
      測繪部分，二人一組工作二百七十天，共編六百零八天，編列九十一萬二千元
      ，並視工作需要就地僱請取據報銷）；至該力伕費用之支領，仍需以實做實算
      之方式，依每位力伕實際支領工資之單據報銷費用（自八十四年八月以後，有
      關後續地上物整理清除，則改由中油公司油礦探勘總處總務室另行統一發包）
      等事實，已據證人即該工程設計及預算編列人謝傳繼於原審到庭證述屬實（見
      原審卷第一０四、一０五頁筆錄），並有中油公司油礦探勘總處於九十一年五
      月十五日以（九一）台探政九一０五一八０九一號函覆原審有關該工程位置工
      程圖、工程預算書在卷可稽（見原審卷第一二七至一四七頁），且為被告丁○○供承不諱。觀以該工程預算詳細表有關力伕費項目，業已載明：「視工作需
      要，就地僱請，取據報銷」等語，及該處工程勞務發包審查小組第四次會議紀
      錄明確載明決議事項內容為：「在該工程之後改採發包前所發生之力伕工費用
      ，依往例以實做實算之方式，取據報銷」等語，已足證明該工程中清除雜草等
      工作在改採統一發包方式前，均需視實際施作人數，每日計酬核發力伕費用甚
      明。即被告丁○○於苗栗縣調查站調查中，亦陳稱：「前述僱用力伕之勞務費
      用，僅可核銷至八十四年七月份，後續之地上物整理清除，則由臺探總處總務
      室另行辦理發包，進行整理清除」等語甚明。雖按前述工程預算書內之工程數
      量計算表所載，本件工程中管線地貌地形測繪工作天，係以管線長度一百三十
      五公里之五分之三估算，並以每組每天測繪三百公尺計算，而預計為二百七十
      工作天，至此部分測繪工作項目所需配合之力伕，則按二人一組，乘以二百七
      十工作天，編列所需「力伕」勞務費用（每人每天一千五百元）。但觀之卷附
      本件工程部分管線需砍除草、樹之距離計算表（見八十九年度偵字第一七三四
      號卷第五十、五十一頁），如其中青草湖礦場至錦水配氣站六吋原油線，其總
      距約二十九公里餘，須砍草、樹距離總計僅十七公里餘；而錦水礦場至鐵砧山
      礦場六、六、四吋管線，其總距約十公里餘，須砍草、樹距離總計僅七、六公
      里餘，且均非連續之距離，足見並非該管線地貌地形測繪工程，全程均需砍除
      草、樹，亦即該力伕之實際工作，絕無由丁○○告知每日每組（二人）只砍除
      預估測繪之三百公尺，即支付勞務費三千元之可能，此亦即實做實算，取據核
      銷之真意所在。且徵之前開工程地點雖處山區，但測繪工作，以目視能通視為
      已足，並不必見有草即加以砍除，故前開工程數量計算表，僅係編列概算時，
      預估所需費用之用，實際執行時，必然需按實際工作情形支付勞務費用。則在
      砍草勞務改為統一發包作業前，自僅能依實際工作日數支付勞務費用，而非依
      測繪距離折算支付。從而，證人即本件測繪隊隊長王信得、隊員兼監工彭昌國
      、隊員劉耀煌於原審雖證稱其測繪時，發現現場雜草已經人事先砍除等語，仍
      不能證明係經被告乙○○或己○○受僱砍除。
  (二)、本件被告己○○、乙○○確實未於前開時間，受僱擔任力伕工作之事實，業據
      其二人於苗栗縣調查站調查時自白甚詳，有其二人調查筆錄在卷可稽。經本院
      勘驗其二人接受調查之全程錄音內容，亦大致與筆錄相符，且並無任何強暴、
      脅迫、利誘、詐欺或其他不法之情事，有勘驗筆錄可按，並據承辦調查員戊○○於偵查中及本院到庭結證屬實，足證其二人之自白具有任意性。而己○○於
      偵查中所供更與此大致相同，另於原審及本院審理中其亦不否認調查筆錄及檢
      察官偵訊筆錄之真實性，足見己○○於本案查獲當時供承：八十四年五月至七
      月間，伊當時開設活園兔肉餐廳，臺探總處丁○○經乙○○介紹，曾來店裡消
      費，起初一、二次丁○○以現金支付餐費要求開立收據或發票，因店址為工業
      用地，沒有營業執照，無法開收據或發票，所以由伊在空白收據上蓋章，丁○○就把伊的身分資料拿去向臺探總處報薪資所得，伊為做生意而答應丁○○，
      丁○○並向伊表示報銷之薪資所得約與其在伊店內消費之金額相當，丁○○一
      共交給伊五張空白收據要伊蓋章，金額約七、八萬元，大約就是丁○○在餐廳
      消費之總金額等情應係事實，否則其焉能如此詳述經過情形﹖己○○事後雖改
      稱其提供名義僅在幫人逃漏稅捐，不知是要報領力伕勞務費云云；然己○○既
      陳稱其提供名義沒有收到其他好處（見原審卷一第六十七頁），則嗣後收到中
      油公司寄發之綜合所得稅扣繳憑單，何以竟毫無意見，且完成繳稅（見原審卷
      一第六十四頁）﹖已不能無疑。再參酌被告丁○○亦供承確有到活園兔肉餐廳
      消費過數次，而乙○○亦為相同供述，乙○○於檢察官偵查中甚且供稱：「我
      去向己○○拿印章及要身分證之出生年月日，我是向他說要借來向丁○○報力
      伕人頭的工資，己○○知道我要拿給丁○○報力伕的工資」等語（見偵卷第四
      十四頁反面）。衡之印章、出生日期及身分證字號等身分資料，乃關係個人之
      重要資料，其欲提供予他人使用，必然加以審慎思量，而中油公司為國營事業
      單位，並無如一般民營企業，需要假報薪資支出以減少稅賦負擔，則己○○辯
      稱其主觀上以為係在幫助他人逃漏稅捐云云，已難遽採。況本件卷附相關工資
      收據上，已印就中油公司油礦探勘總處抬頭字樣，任何人一望即知係該單位發
  放工資用之收據，己○○於偵查中又自承有親自蓋章於該空白收據上，則其焉
      有誤認之可能﹖是被告己○○顯係因丁○○前往其所經營之餐廳用餐，於索取
      收據或發票未獲之情形下，應丁○○之要求提供名義予丁○○，在其用餐之相
      當費用額度範圍內，報領力伕勞務費。
  (三)、被告乙○○事後於檢察官訊問以迄本院審理時，雖辯稱其確實有受僱擔任力伕
      工作，並提出空白工資收據單多紙，交由未實際擔任力伕工作之妹婿己○○在
      上面蓋章，並獲授權使用己○○之身分證字號、住址等資料，再先後五次持交
      給丁○○，據以向中油公司油礦探勘總處請款，共領得本身工作之薪資十萬三
      千五百元及以己○○名義請領之七萬八千元力伕費，而己○○部分之力伕費未
      交給己○○云云。但查被告乙○○於八十八年九月二十七日，中油公司油礦探
      勘總處政風室訪談時，係陳稱其自八十四年四月底至七月底，大約工作六十天
      ，每天工資一千五百元，一起工作之力伕只認識己○○（見原審卷一第一七三
      、一七四頁），並未提及曾代己○○領取工資之事；而己○○自始未曾受僱擔
      任力伕工作，已如前述，且經本院勘驗乙○○在苗栗縣調查站調查之錄音內容
      ，曾有如下之問答情形：「問：中油是不是有找過你﹖答：有。問：去他辦公
      室，是不是？答：是。問：所以你就否認到底，是不是？答：未答。：：：問
      ：中油找你之前，姓夏的是不是有找你？答：有。問：你怎麼講？答：就是講
      這件事。問：拜託你是不是？幫他扛下來，幫他掩護就對了？答：對。：：：
      問：中油不知道己○○是你妹婿？答：不知道。問：他是叫你到那個他們公司
      去，是不是？答：對，他們政風。」有勘驗筆錄可按，足見乙○○於前開政風
      室訪談所述，並非實情。又被告乙○○在苗栗縣調查站之調查，並無遭受任何
      強暴、脅迫、詐欺、利誘或其他不法情事，業經明如前，故其事後在原審辯
      稱有遭調查員恫嚇稱，因其有前科，如不配合偵訊將當作被告處理云云，亦屬
      無稽。況乙○○苟真有從事力伕工作，其理所當然可以領取力伕費用，焉有犯
      罪嫌疑﹖反之，唯其未實際受僱工作，卻支領力伕勞務費，始可能構成犯罪，
      從而，益足證其在苗栗縣調查站之自白具任意性，且與實情相符。其事後否認
      犯行，並為前揭辯解，無非卸責之詞，不足採信。
  (四)、再由被告乙○○歷次偵查中，從未提及有幫己○○領取力伕費之事，而被告丁○○於歷次調查及偵訊時，亦未提及己○○之力伕費，乃由乙○○轉交等情，
      證諸其他力伕如蘇君恆、謝其鈞等人，均是本人親領，本件己○○部分何以要
      由乙○○代領？不免令人生疑。況依卷附收據，並無由乙○○代領己○○費用
      之註記，而於原審審理中，經公訴人詢問乙○○：「有沒有跟己○○說丁○○
      拿錢給你？」其答稱：「沒有。」再問：「你向己○○拿資料時，有無說要拿
      錢給他？」其答稱：「沒有。」又問：「有無將錢交給己○○？」仍答稱：「
      沒有。」再經質問：「錢到哪裡去了？」則支支吾吾，沈默不答。另經原審審
      判長訊問其將己○○資料拿去申報請款後，拿到的錢，到哪裡去了？又答稱：
      忘了，也沒有資料證明等語。足證其在原審審理中空言代領己○○之力伕費云
      云，亦屬臨訟杜撰，兼迴護丁○○之詞，亦不足採信。
  (五)、被告丁○○於苗栗縣調查站調查時，已自承在核發力伕工資過程中，其有自行
      紀錄每日到場力伕姓名及日期，紀錄內容業經其據以製作力伕之費用簽收單，
      故未保存；又其因尚兼測量工作，故每日帶領力伕前往指定地點清除雜物等語
      。而證人即審核本件力伕工資收據之彭昌國及王信得於偵審中亦證稱：領班丁○○依規定應到現場看力伕有無確實工作，實際上應該知道誰砍草。則丁○○
      就所僱請力伕係何人及工作天數，顯然知之甚詳，否則其如何核發工資﹖而本
      件被告己○○及乙○○實際上既未受僱擔任力伕工作，有如前述，依規定自不
      能支領該項工資。被告丁○○事後辯稱有僱用乙○○擔任力伕，且有實際砍草
      達預定距離，故支付工資云云，顯係卸責之詞。再者，本件經原審將被告三人
      送請內政部警政署刑事警察局測謊鑑驗結果，認被告己○○於測前會談否認曾
      在中油的測繪隊擔任力伕的工作，也沒有拿到任何這筆力伕的費用，經測試結
      果並無不實反應；被告乙○○於測前會談稱在民國八十四年四到七月間有擔任
      本案的力伕，並且有拿到這筆力伕的費用，經測試結果呈不實反應；被告丁○○於測前會談否認有拿到任何這筆力伕的費用，經測試結果呈不實反應等情，
      有該局鑑驗結果通知書在卷可稽（見原審卷二第二五三頁以下）。雖被告丁○○自述於測前二十四小時內曾服用感冒藥，然此業經該局研判應不致影響受測
      結果，而進行測謊，其測謊結果，自仍具有相當參考價值，且三人測謊結果又
      適與前述論述及證據相一致，益足佐證被告丁○○、乙○○事後所辯，與事實
      不符，不足採信。
  (六)、綜上所述，又有中油公司油礦探勘總處九十一年五月十五（九一）台探政九一
      ０五一八０九一號函檢送之相關資料（見原審卷一第一二七頁以下）在卷可資
      佐證，本件事證已臻明確，被告三人之犯行堪予認定。
二、按被告等三人於本件行為後，貪污治罪條例業於八十五年十月二十三日經總統公
    布修正，大幅提高罰金額度，比較修正前後之規定，以修正前之規定，有利於被
    告等，應適用修正前之規定論處。查被告丁○○擔任國營事業中油公司油礦探勘
    總處測繪隊領班兼總務之職務，兼負有僱用力伕及發放力伕薪資之職責，為依法
    令從事公務之人員，竟利用職務上之機會，與被告己○○、乙○○共同詐取力伕
    勞務費，核其三人所為，均犯修正前貪污治罪條例第五條第一項第二款之罪，公
    訴意旨認應適用修正後之該條例第五條第一項第二款論處，顯係誤會。又被告三
    人就本件犯行，互有犯意聯絡及行為分擔，均為共同正犯，依修正前之前開條例
    第三條之規定，均應依該條例處斷。公訴意旨另以被告丁○○持空白收據交由己○○及乙○○蓋章後，虛偽製作該二人不實之工作天數於其職務上所掌管之收據
    ，持以詐領前開力伕勞務費，足以生損害於中油公司，又涉犯刑法第二百十三條
    、第二百十六條之行使公務員明知為不實事項而登載於職務上所掌公文書罪嫌云
    云。然查本件被告丁○○持交被告己○○及乙○○蓋章之收據，其用途原係在證
    明名義上擔任力伕之己○○及乙○○已領得薪資及其明細內容，並由丁○○持以
    向會計部門核銷該勞務費，故該收據性質上係屬己○○及乙○○二人表示已具領
    該項工資之意思，而為其二人出據之私文書，被告丁○○在其上填寫其二人工作
    天數、單位天數薪資及該次應領薪資合計額度，不過代其二人書寫，並不因而使
    該收據成為被告丁○○職務上掌管之公文書，自不構成前開偽造文書罪，而被告
    己○○及乙○○係以本人名義出具該收據，並無冒名偽造之情形，雖其內容不實
    ，亦不構成偽造私文書罪；惟因公訴意旨認此部分與前開職務上詐取財物罪之犯
    行，有牽連犯裁判上一罪之關係，爰不另為無罪之諭知。又被告己○○及乙○○
    於偵查中（在苗栗縣調查站調查中）自白未受僱擔任力伕工作，而具名供被告丁○○領取力伕勞務費用等犯行，應依修正前之前開條例第八條後段規定減輕其刑
    。本件原審法院誤認僅被告己○○及乙○○共同對於中油公司油礦探勘總處施用
    詐術，取得以己○○名義支領之力伕勞務費七萬八千元，而觸犯刑法第三百三十
    九條第一項詐欺取財罪，並各予論科，且認被告丁○○部分不構成犯罪，皆有未
    當，臺灣苗栗地方法院檢察署檢察官上訴意旨執此指摘原判決不當，即有理由，
    應由本院將原判決撤銷改判。爰審酌被告丁○○擔任國營事業中油公司油礦探勘
    總處測繪隊領班兼總務之職，支領公帑，卻不知潔身自愛，竟利用職務上難以被
    監督之外勤工作機會，詐取勞務費用花用，營私舞弊，事後更推諉卸責，態度惡
    劣，而被告己○○、乙○○因智慮不週，提供名義，共成詐取公務勞費犯行，混
    淆社會價值，亦頗有可議；惟念被告等三人所詐取之財物僅十八萬一千五百元，
    數量非多，事後更由乙○○名義繳回以己○○名義詐領之勞務費七萬八千元，有
    收入款項通知書一紙在卷可稽（見原審卷二第三六四頁），彼等犯罪情狀衡之本
    罪法定本刑為七年以上有期徒刑，尚堪憫恕，故各依刑法第五十九條規定減輕其
    刑（被告己○○及乙○○部分應遞減之）等一切情狀，分別量處如主文第二項、
    第三項所示之刑示懲，並各依法諭知褫奪公權。又被告己○○、乙○○前均未曾
    受有期徒刑以上刑之宣告，有臺灣高等法院被告全國前案紀錄表在卷可按，其二
    人經本件偵審程序及科刑之教訓，當知所警惕而無再犯之虞，本院認其二人部分
    所宣告之刑，以暫不執行為宜，爰併各宣告緩刑五年，以啟自新。至彼等詐取之
    財物，除已繳回七萬八千元，有如前述之外，其餘尚有十萬三千五百元，應依修
    正前同前條例第九條規定予以追繳發還中油公司油礦探勘總處，如全部或一部無
    法追繳時，以其財產抵償之。
據上論斷，應依刑事訴訟法第三百六十九條第一項前段、第三百六十四條、第二百九
十九條第一項前段，修正前貪污治罪條例第二條、第三條、第五條第一項第二款、第
八條後段、第九條第一項、第二項、第十六條，刑法第二條第一項後段、第十一條、
第二十八條、第五十六條、第五十九條、第三十七條第二項、第七十四條第一款，判
決如主文。
本案經檢察官丙○○到庭執行職務。
中      華      民      國      九十二     年     八      月   二十一   日
                                臺灣高等法院臺中分院刑事第六庭
                                      審判長法  官  李  文  雄
                                    法  官  陳  嘉  雄
                                            法  官  邱  顯  祥
右正本證明與原本無異。
如不服本判決應於收受送達後十日內向本院提出上訴書狀，其未敘述上訴之理由者並
得於提起上訴後十日內向本院補提理由書（均須按他造當事人之人數附繕本）。
                                            書記官  陳  桂  芬
中      華      民      國      九十二     年     八      月   二十一   日
                                                                        Ｒ


司法院資訊處製作；財團法人民間司法改革基金會備份。
